【裁判字號】    96,重訴,914
【裁判日期】    970725
【裁判案由】    返還不當得利
【裁判全文】
臺灣臺北地方法院民事判決             96年度重訴字第914號
原      告  乙○○
            丙○○
            戊○○
            甲○○
兼  共  同
訴訟代理人  丁○○
複代理人    林正和律師
被      告  庚○○○
訴訟代理人  吳文虎律師
當事人間請求返還不當得利事件，本院於中華民國97年7月9日言
詞辯論終結，判決如下：
    主      文
原告之訴及假執行之聲請均駁回。
訴訟費用由原告負擔。
    事實及理由
一、按訴狀送達後，原告不得將原訴變更或追加他訴，但請求之
    基礎事實同一者，不在此限，民事訴訟法第255條第1項第2
    款定有明文。所謂請求之基礎事實同一，係指變更或追加之
    訴與原訴之主要爭點有其共同性，各請求利益之主張在社會
    生活上可認為同一或關連，而就原請求之訴訟及證據資料，
    於審理繼續進行在相當程度範圍內具有同一性或一體性，得
    期待於後請求之審理予以利用，俾先後兩請求在同一程序得
    加以解決，避免重複審理，進而為統一解決紛爭者，即屬之
    (最高法院95年度台上字第1573號判決意旨參照)。原告丁○
    ○、乙○○、丙○○、戊○○及甲○○起訴原依繼承及不當
    得利法律關係，請求被告庚○○○應返還將臺北市○○區○
    ○街55號建物出租予訴外人張新竹、渠等被繼承人闕招涼之
    土地遭被告擅自處分之不當得利新臺幣 (下同）600萬元 (
    本院調解卷第2頁)。嗣於本院民國96年10月12日言詞辯論期
    日引用當庭提出之準備書狀主張將原不當得利法律關係為請
    求變更為依民法第1146條規定之繼承回復請求權、代位繼承
    及侵權行為法律關係為請求，請求之標的為遭被告處分之臺
    北市○○區○○段1小段第210、212及213地號土地 (本院訴
    訟卷（下稱卷）第60至64頁)。又於本院96年12月26日言詞
    辯論期日撤回對被告返還出租上開房屋之不當得利之請求，
    對於其餘部分，另主張依不當得利法律關係為請求（卷第90
    至91頁）。被告就原告嗣後再主張依不當得利法律關係為請
    求部分，不同意原告為訴之追加，其餘則同意原告為訴之變
    更。原告就其嗣後再主張依不當得利法律關係為請求部分，
    陳稱其並非訴之追加，其於起訴時，已主張不當得利法律關
    係為請求，嗣主張依繼承回復請求權及侵權行為法律關係為
    訴之追加，故其最後主張之不當得利法律關係，係重申原請
    求之法律依據云云。經查，原告起訴時，係依不當得利法律
    關係為請求，惟其主張遭被告處分土地為何，並不明確，嗣
    於96年10月12日提出準備書狀，主張原告本人為對法律不熟
    稔之一般民眾，對於法律規定及法條之理解未臻確實，以致
    提起本件訴訟時將應適用之法條誤用，並主張原告起訴時已
    表明被告侵奪原告應繼財產之事實，援引民事訴訟法第255
    條第1項第2款規定，主張繼承回復請求權而為請求云云（卷
    第62頁)，由其用語，可知其認原主張之不當得利法律關係
    ，未臻妥適，變更為依繼承回復請求權而為請求，且通觀該
    書狀，其未再主張不當得利法律關係，復觀諸其後於96年12
    月21日提出之準備書(二)狀 (卷第180至183頁）亦然，原告當
    時有以繼承回復請求權並追加侵權行為損害賠償請求權，以
    替代原主張之不當得利請求權，其主張繼承回復請求權部分
    ，為訴之變更，並非訴之追加，灼然甚明。原告嗣於本院96
    年12月26日言詞辯論期日再主張依不當得利法律關係為請求
    ，自屬訴之追加，被告雖不同意之，然原告於起訴時已曾主
    張不當得利法律關係，且原告不論依繼承回復請求權或不當
    得利請求權而為請求，均植於主張渠等之應繼財產遭被告侵
    奪之事實，該基礎事實，不論依繼承回復請求權、侵權行為
    損害賠償請求權或不當得利請求權，其主要爭點均有其共同
    性，各請求利益之主張在社會生活上可認為同一或關連，而
    就證據資料，於審理繼續進行在相當程度範圍內具有同一性
    或一體性，均得予以利用，在同一程序得加以解決，避免重
    複審理，進而為統一解決紛爭者，按諸民事訴訟法第255條
    第1項第2款規定，自應准許原告為訴之追加。至於原告在本
    院97年7月9日言詞辯論期日將請求金額變更為被告應給付原
    告等2,266,666元及自起訴狀繕本送達之翌日起至清償日止
    ，按年息5%計算之利息部分，係屬減縮應受判決事項之聲明
    ，按之民事訴訟法第255條第1項第3款之規定，亦應准許之
    ，併予敘明。
二、原告主張：坐落臺北市○○區○○段1小段210、212、213地
    號土地 (下稱系爭土地)，為訴外人張佳森繼承自其父張迺
    棕，但仍登記於張迺棕名下。原告等人之被繼承人闕菜子，
    原為訴外人張闕招涼收養，張闕招涼於40年4月16日嫁予張
    佳森為妻，張佳森同時收養闕菜子為養女，其後張佳森夫婦
    再收養被告為養女。張佳森於65年1月10日死亡，其繼承人
    有張闕招涼、闕菜子及被告，惟被告於78年至81年間，偽造
    張闕招涼於62年2月15日繼承權拋棄書，實則張闕招涼並未
    拋棄繼承，被告主張其為唯一之繼承人，辦理繼承登記完畢
    ，侵害張闕招涼之繼承權及剩餘財產分配請求權。被告復於
    82年3月31日以1,360萬元將系爭土地出賣予訴外人己○○而
    登記予訴外人賴景隆名下。嗣張闕招涼於89年3月30日死亡
    ，其繼承人有闕菜子及被告，但闕菜子先於88年6月18日死
    亡，由原告等人代位繼承。爰依代位繼承、繼承回復請求權
    、侵權行為損害賠償請求權及不當得利請求權，請求被告返
    還處分上開土地價額之1/6即2,266,666元等情。並聲明：(一)
    被告應給付原告2,266,666元及自起訴狀繕本送達翌日起至
    清償日止，按年息5%計算之利息；(二)願供擔保請准宣告假執
    行。
三、被告則以：原告主張繼承回復請求權之被繼承人為張闕招涼
    ，侵害之時間為89年3月30日，被告實不知在該日有何侵害
    原告之繼承權及侵權行為之事實，此部分應由原告舉證。闕
    菜子並非張佳森之養女，其為闕招涼結婚前所收養之養女，
    張佳森與闕招涼結婚後並未收養闕菜子為養女，此由闕菜子
    並未從「張姓」，戶籍稱謂為「家屬」即明。張佳森年老時
    曾召集張闕招涼、被告及闕菜子講明張佳森歸被告養老，負
    責送終及安葬後事，遺產歸被告繼承，張闕招涼養老後事歸
    闕菜子負責，張佳森病逝後，張闕招涼即於65年2月15日出
    示繼承權拋棄書予被告，當時遺產尚登記於養祖父張迺棕名
    下，並不以為意，直至81年3月23日始辦理繼承登記完畢，
    張闕招涼及闕菜子均知悉其事，二人於去世前，對此事並未
    有任何意見，被告並無偽造文書之事實；退步言之，原告之
    繼承回復請求權，依民法第1146條規定，亦已罹消滅時效。
    又民法之剩餘財產分配請求權，係74年6月3日所增訂，張佳
    森於65年1月10日去世，本件無剩餘財產分配請求權之適用
    ，縱有適用，依民法第1030條之1第4項規定，該請求權亦已
    罹消滅時效。被告於81年1月4日將系爭土地售予己○○，買
    賣價款1,360萬餘元，於簽約時給付660萬餘元，81年1月28
    日再給付700萬元，被告並無不當得利可言；縱係不當得利
    ，亦已罹於消滅時效等語，資為抗辯。並聲明：(一)原告之訴
    及
    假執行之聲請均駁回；(二)如受不利判決，願供擔保請准宣告
    免為假執行。
四、兩造不爭執之事實：經本院協同兩造協議簡化爭點，本件兩
    造不爭執之事實為(卷第282頁正面及反面)：
    (一)臺北市○○區○○段1小段第210、212、213地號土地應有
      部分，分別為1/24、1/16、1/16，原登記於張迺棕名下，
      被告於81年3月23日繼承取得所有權。
    (二)依土地異動登記簿之記載，被告於82年3月31日將系爭土
      地出賣予賴景隆，系爭210地號登記日期為82年6月22日，
      賴景隆取得應有部分9/168、系爭212及213地號土地登記
      日期為82年5月15日，賴景隆各取得應有部分401173/8545
      68。
    (三)訴外人張迺棕於38年2月25日死亡，訴外人張佳森為張迺
      棕之子，於40年4月16日與訴外人張闕招涼結婚，被告為
      張佳森及張闕招涼之養女。張佳森於65年1月10日死亡，
      張闕招涼於89年3月30日死亡。
    (四)訴外人闕蔡子為張闕招涼之養女，並為原告之被繼承人，
      於88年6月18日死亡。
五、兩造之爭點：經本院協同兩造協議簡化爭點，本件兩造辯論
    之爭點為（卷第282頁反面)：
    (一)程序部分：
      原告於96年10月12日當庭引用庭提之準備書狀，主張依繼
      承回復請求權，為訴之變更或係訴之追加？嗣原告於96年
      12月26日言詞辯論期日主張依不當得利法律關係為請求，
      是否為訴之追加？
    (二)實體部分：
      原告請求被告給付600萬元有無理由?
      1.張佳森有無收養闕菜子？
      2.張闕招涼有無對於張佳森之遺產拋棄繼承?
      3.張闕招涼對於張佳森有無剩餘財產分配請求權?
      4.被告何時將系爭土地出售予訴外人己○○？價金為何？
        出售後是否登記予賴景隆？
      5.被告出售系爭土地是否侵害原告之繼承權？如有侵害，
        原告之繼承回復請求權是否已罹消滅時效？
      6.被告出售系爭土地是否不當得利？如有不當得利，原告
        之不當得利請求權是否罹消滅時效？
    就上開程序部分之爭點，本院已於前述一為判斷。就實體部
    分之爭點，因被告為時效抗辯，本院為訴訟經濟起見，暫不
    論原告各請求權之主張有無理由，優先就原告各請求權是否
    罹於消滅時效，予以判斷。
六、得心證之理由：
    (一)按請求權，因十五年間不行使而消滅；但法律所定期間較
      短者，依其規定，民法第125條定有明文。次按因侵權行
      為所生之損害賠償請求權，自請求權人知有損害及賠償義
      務人時起，二年間不行使而消滅；自有侵權行為時起，逾
      十年者亦同；損害賠償之義務人，因侵權行為受利益，致
      被害人受損害者，於前項時效完成後，仍應依關於不當得
      利之規定，返還其所受之利益於被害人，同法第197條亦
      定有明文。再按繼承權被侵害者，被害人或其法定代理人
      得請求回復之；前項回復請求權，自知悉被侵害之時起，
      二年間不行使而消滅；自繼承開始時起逾十年者亦同，同
      法第1146條亦著有明文。原告主張之請求權計有民法第17
      9條規定之不當得利返還請求權、民法第184條規定之侵權
      行為損害賠償請求權、民法第1146條規定之繼承回復請求
      權，按諸上揭規定，不當得利請求權，法律無特別規定，
      其消滅時效為15年；侵權行為及繼承回復請求權之消滅時
      效，則自請求權人知悉時起二年，自行為時或繼承開始時
      起十年。
    (二)原告主張被告侵害張闕招涼之繼承權，渠等為張闕招涼之
      代位繼承人，張闕招涼於89年3月30日死亡，其繼承回復
      請求權自斯時起算十年云云。經查，原告所指被告侵害張
      闕招涼之繼承權，當係指張闕招涼繼承張佳森遺產之權利
      ，惟張佳森係於65年1月10日死亡，其繼承回復請求權所
      謂自「繼承開始時起逾十年者」，應係自65年1月10日起
      算。次查，如被告侵害張闕招涼之繼承權，則張闕招涼對
      被告而言，即如原告所稱有不當得利請求權、繼承回復請
      求權及侵權行為損害賠償請求權得為主張，原告等人之被
      繼承人闕菜子所得繼承者，亦僅為上開三權利，而繼承係
      包括的繼承，其時效自亦併同計算，是原告等人縱依代位
      繼承之規定，代位繼承闕菜子對於張闕招涼之繼承權，其
      上開三權利之請求權消滅時效，當然亦併同計算，並非自
      張闕招涼死亡時開始計算，自張闕招涼死亡時開始計算者
      ，係指闕菜子對張闕招涼之遺產繼承權，即張闕招涼本身
      之遺產，遭他人侵害而言，但以本件原告所為之指陳，被
      告並無侵害闕菜子對張闕招涼之遺產繼承權，而係侵害張
      闕招涼對張佳森之遺產繼承權，原告主張其繼承回復請求
      權自張闕招涼死亡時開始計算云云，即非可採。又查，本
      件依原告所指被告侵害原告繼承權、剩餘財產分配請求權
      之時點，並不明確，然被告係於81年3月23日就系爭土地
      ，辦理繼承登記為所有人，即便以斯時而言，早已逾張佳
      森死亡十年以上，其繼承回復請求權已罹時效。復以被告
      於上開時間辦理繼承登記，而謂被告侵害張闕涼甚或闕菜
      子之繼承權、張闕招涼之剩餘財產分配請求權而言，迄原
      告於96年4月2日提起本件之訴，亦已逾十五年，遑論原告
      曾為訴之變更及追加。第查，依原告之指述，被告何時獲
      取不當得利，以最明確之被告辦理繼承登記之時點而論，
      該時點被告已獲取所有權之不當利益，其嗣後所為處分系
      爭土地所有權之所得，應視為原不當利益之變形或延伸，
      仍應以最初獲得不當得利之時點即辦理繼承登記為獲得不
      當得利之時點，原告之被繼承人張闕招涼，乃至於闕菜子
      對於被告之不當得利請求權，即自該時點得為請求，則原
      告迨至96年4月2日提起本件之訴，亦已逾罹消滅時效。
    (三)末按時效完成後，債務人得拒絕給付，民法第144條第1項
      著有明文。本件原告所主張之繼承回復請求權、侵權行為
      損害賠償請求權及不當得利請求權，均已罹於消滅時效，
      被告為時效抗辯，拒絕給付，即屬有據。從而，本件原告
      之訴為無理由，應予駁回。
七、原告之訴既經駁回，其假執行之聲請即失所依據，應併予駁
    回。
八、本件被告主張時效抗辯，為有理由，已如前述，則原告請求
    本院函詢臺北市政府民政局或傳訊該局承辦專員說明闕菜子
    之戶籍登記問題，以證明闕菜子是否曾為張佳森所收養之事
    實，即無必要。又本件事證已臻明確，兩造其餘攻擊防禦方
    法及所舉未經援用之證據，經本院斟酌後，認為均不足以影
    響本判決之結果，爰不一一論述，併此敘明。
據上論結，原告之訴為無理由，依民事訴訟法第78條，判決如主
文。
中    華    民    國    97    年    7    月    25    日
                  民事第四庭法  官  劉坤典
以上為正本係照原本作成
如對本判決上訴，須於判決送達後20日內向本院提出上訴狀
中    華    民    國    97    年    7    月    25    日
                            書記官  陳素卿


司法院資訊處製作；財團法人民間司法改革基金會備份。
